臺灣高雄地方法院刑事判決　　　　　　　　　　　　九十三年度訴字第一五九九號
　　公　訴　人　臺灣高雄地方法院檢察署檢察官
　　被　　　告　甲○○
　　被　　　告　乙○○
右列被告因違反台灣地區與大陸地區人民關係條例等案件，經檢察官提起公訴（九十
三年度偵字第五六○三號、九十三年度偵字第九一三四號），本院判決如左：
    主  文
乙○○共同違反不得使大陸地區人民非法進入台灣地區之規定，處有期徒刑壹年，緩
刑貳年。
甲○○共同違反不得使大陸地區人民非法進入台灣地區之規定，未遂，處有期徒刑拾
月，緩刑貳年。扣案之甲○○大陸地區結婚公證書壹紙沒收。
    事  實
一、甲○○、乙○○、戊○○（另行審結）、丙○○（另行審結）分別與劉光宇（檢
    察官通緝中）、丁○○（另行審結）共同基於使大陸地區人民非法進入臺灣地區
    之犯意聯絡，渠等均明知游雪琴、高怡叨二名大陸地區女子、與臺灣本地男子甲○○、乙○○間並無結婚之真意，先由甲○○、乙○○在臺灣向相關機關備妥單
    身證明、戶籍謄本、身分證及印章等資料後，由劉光宇責令丁○○先前往大陸地
    區安排進入大陸地區接送相關事宜，再由劉光宇集合乙○○、甲○○並提供來回
    機票及在大陸地區所需花費，先後於九十二年十月十三日、九十二年十月二十八
    日自高雄小港機場搭機離境飛往澳門，再自澳門進入大陸地區廣東省之珠海，由
    丁○○在珠海接駁乙○○、甲○○後輾轉帶往福建省寧德市，分別與高怡叨、游
    雪琴，前往福建省寧德市辦理虛偽合意之結婚登記及公證，取得結婚公證書後各
    自返台後，甲○○、乙○○則前往臺南縣東山鄉戶政事務所，渠等均明知本身無
    結婚之真意，竟持登載甲○○與游雪琴及乙○○與高怡叨互為配偶之不實結婚登
    記申請書，使有實質審查權之戶政機關承辦公務員將該不實之婚姻關係登載於職
    務上所掌之戶籍登記簿、戶口名簿及甲○○、乙○○之國民身分證配偶欄等公文
    書上。嗣後，乙○○並將前開戶籍謄本等公文書以及大陸地區核發之結婚證明書
    、公證書等資料交予丁○○，由丁○○代為持填載乙○○與高怡叨互為配偶而申
    請大陸配偶高怡叨來台之不實事項之內政部警政署大陸地區人民進入臺灣地區旅
    行證申請書，於九十三年一月十九日向內政部警政署入出境管理局﹙下稱境管局
    ﹚高雄辦事處申請高怡叨大陸女子進入臺灣地區探親，使境管局承辦人員經實質
    之審查後，據以核准高怡叨以探親名義來台，而核發高怡叨「中華民國台灣地區
    旅行證」，高怡叨並於九十三年三月二十日搭飛機經由香港進入台灣，嗣於九十
    三年三月十日十一時三十分許，因丁○○再次偕同甲○○至境管局高雄服務處辦
    理假結婚之配偶游雪琴入台證件時，為警查獲，始循線知悉上情，大陸地區女子
    游雪琴因而未能進入台灣地區。
二、案經高雄市政府警察局鹽埕分局報請台灣高雄地方法院檢察署檢察官偵查起訴。
    理  由
一、右揭犯罪事實，業據被告甲○○、乙○○於本院審理時坦承不諱，核與同案被告
    丁○○於警詢、偵查及本院準備程序中供述其利用甲○○、乙○○為「人頭」代
    為辦理與大陸地區人民高怡叨、游雪琴假結婚而非法引進大陸女子之情節大致相
    符，且有大陸地區結婚公證書、財團法人海峽交流基金會驗證證明、大陸地區人
    民進入台灣地區旅行證申請書、保證書、委託書、出入境查詢資料表、高怡叨之
    中華民國旅行證影本各二紙附卷可稽。是被告甲○○、乙○○之自白核與事實相
    符，堪信為真實。本件事證明確，被告二人之犯行，洵堪認定。
二、按台灣地區與大陸地區人民關係條例第七十九條第一項處罰違反同條例第十五條
    第一款所規定之使大陸地區人民非法進入台灣地區罪，凡非經合法手續進入者，
    均包括之，自不以偷渡進入者為限，最高法院著有九十年度台上字第三一八○號
    判決可資參照。本件被告等使大陸地區人民以假結婚之脫法方式進入台灣地區，
    入境方式及手續形式上雖均合法，惟實質上形同以非法手段使大陸地區人民進入
    台灣地區，與前揭使大陸地區人民非法進入台灣地區規定相符，即該當本罪。核
    被告甲○○、乙○○所為，係違反台灣地區與大陸地區人民關係條例第十五條第
    一款規定，而犯有同法第七十九條第一項之使大陸地區人民非法進入台灣地區罪
    。被告甲○○、乙○○分別與劉光宇及丁○○間，就上開使大陸地區人民非法進
    入台灣地區罪間，有犯意聯絡及行為分擔，為共同正犯。公訴意旨雖認被告甲○○、乙○○此部分犯行與大陸女子游雪琴、高怡叨間亦屬共同正犯；然游雪琴、
    高怡叨本身即為大陸地區人民，而為上開條文所規定「使」非法進入臺灣地區之
    對象即「行為客體」，自不能另成為該罪之「行為主體」，無從以使大陸地區人
    民非法進入台灣地區之罪名相繩。又被告甲○○已著手於使大陸地區人民非法進
    入台灣地區犯罪行為之實行但大陸地區人民游雪琴並未進入台灣地區，未發生犯
    罪之結果為未遂，爰依刑法第二十六條前段之規定，按既遂犯之刑度減輕其刑。
    爰審酌被告二人前並無犯罪前科之素行，以假結婚之方式，使大陸女子入境台灣
    ，損及戶政、警察機關管理戶籍及內政部警政署入出境管理局對國境管理之正確
    性，且有危害台灣地區社會安全之虞，及犯罪手段、目的及所生危害，惟念被告
    二人犯後均已坦認犯行，表示悔意之犯後態度等一切情狀，分別量處如主文所示
    之刑。末查，被告甲○○、乙○○前均未曾受有期徒刑以上刑之宣告，有台灣高
    等法院被告全國前案紀錄表可按，其因一時失慮，偶罹刑典，並已坦認犯行，深
    具悔意，經此偵審程序及刑之宣告後，應知警惕，而無再犯之虞，本院認前開所
    宣告之刑，以暫不執行為適當，併分別宣告緩刑二年，以啟自新。扣案之甲○○
    大陸地區結婚公證書一紙係被告甲○○所有，且為供使大陸地區人民非法進入台
    灣地區犯行所用之物，業據被告甲○○供承在卷，爰依刑法第三十八條第一項第
    二款之規定，併予宣告沒收。
三、公訴意旨另認甲○○、乙○○則前往臺南縣東山鄉戶政事務所，渠等均明知本身
    無結婚之真意，竟持不實之結婚登記申請書，使不知情之戶政機關承辦公務員將
    該不實之婚姻關係登載於職務上所掌之戶籍登記簿、戶口名簿及甲○○、乙○○
    之國民身分證配偶欄等公文書上，足生損害於戶政主管機關戶籍資料管理之正確
    性。嗣後，乙○○並將前開使公務員登載不實之戶籍謄本等公文書以及大陸地區
    核發之結婚證明書、公證書等資料交予丁○○，由丁○○代為填載不實之內政部
    警政署大陸地區人民進入臺灣地區旅行證申請書，於九十三年一月十九日向境管
    局高雄辦事處申請高怡叨大陸女子進入臺灣地區探親，使不知情之境管局據以核
    准高怡叨以探親名義來台，而核發高怡叨「中華民國台灣地區旅行證」，准其入
    境台灣，高怡叨取得許可後，旋於八十九年三月三日自香港入境來台，並持上開
    不實結婚探親名義所核發之旅行證供境管人員查驗而行使之，均足生損害於入出
    境管理局對於大陸地區人民進入台灣之管理正確性，因認被告甲○○、乙○○此
    部分犯行亦涉犯刑法第二百十四條之使公務員登載不實文書罪嫌云云。惟按刑法
    第二百十四條所謂使公務員登載不實事項於公文書罪，須一經他人之聲明或申報
    ，公務員即有登載之義務，並依其所為之聲明或申報而為登載，而屬不實事項者
    ，始足構成，若其所為聲明或申報，公務員尚須為實質之審查，以判斷其真實與
    否，始得為一定之記載者，即非本罪所稱之使公務員登載不實，最高法院七十三
    年度台上字第一七一○號判例足資參照。查戶籍法第二十五條、五十四條、五十
    六條規定：戶籍登記事項自始不存在或自始無效時，應為撤銷之登記，故意為不
    實之申請者，由戶政事務所處罰之，同法施行細則第十三條第一項第六款、第二
    項之規定，申請人應於申請結婚登記時應提出證明之文件，由戶政機關查驗核實
    後為之，並非一經申報即應予登載；又入境管理事涉國家安全，入出境管理機關
    對外國人或大陸地區人民所提之入境申請本有實質審查權，且依「大陸地區人民
    進入臺灣地區許可辦法」第十五條、第十六條所定，欲申請進入臺灣地區者須備
    齊一定之證件，依同辦法第十九條所定，有該條事由者，主管機關得不予許可，
    足見境管局對於大陸地區人民申請入境時，並非僅為形式之調查，一經申請人提
    出申請文件即予准許並有為之登載於公文書之義務，而確有實質審查之權限甚明
    。由是觀之，本件被告甲○○、乙○○向戶政事務所辦理結婚登記及向境管局申
    請高怡叨、游雪琴入境既非一經申請即能獲得許可，縱其所檢附文件載有虛偽不
    實之事項，主管機關仍應本其職權而為實質之審查，揆諸前揭判例意旨，被告此
    部分所為尚與刑法第二百十四條之構成要件有間。惟公訴意旨認此部分與前開使
    大陸地區人民非法進入台灣地區罪論罪科刑部分有牽連犯之裁判上一罪關係，爰
    不另為無罪之諭知，附此敘明。
據上論斷，應依刑事訴訟法第二百九十九條第一項前段，台灣地區與大陸地區人民關
係條例第十五條第一款、第七十九條第一項，刑法第十一條前段、第二十八條、第七
十四條第一款、第三十八條第一項第二款，判決如主文。
本案經檢察官林慧美到庭執行職務。
中      華      民      國    九十三    年     十一     月     十七     日
                                  臺灣高雄地方法院刑事第二庭
                審判長法  官  莊崑山
                                            法  官  曾鴻文
                                            法  官  黃宣撫
右正本證明與原本無異。
如不服本判決，應於判決送達後十日內，向本院提出上訴狀。
                                            書記官  謝文心
中      華      民      國    九十三    年     十一     月     十七     日
附錄本案論罪科刑法條全文：
台灣地區與大陸地區人民關係條例第十五條第一款：
  左列行為不得為之：
  一、使大陸地區人民非法進入臺灣地區。
台灣地區與大陸地區人民關係條例第七十九條第一項：
  違反第十五條第一款規定者，處五年以下有期徒刑、拘役或科或併科新台幣五十萬
  元以下罰金。
